【裁判字號】    93,訴,1263
【裁判日期】    950119
【裁判案由】    
【裁判全文】
臺灣臺北地方法院刑事判決              93年度訴字第1263號
公  訴  人  臺灣臺北地方法院檢察署檢察官
被      告  乙○○
上列被告因違反商業會計法等案件，經檢察官提起公訴（93年度
偵緝字第1038號），本院判決如下：
    主  文
乙○○共同連續商業負責人，以明知為不實之事項，而填製會計
憑證，累犯，處有期徒刑陸月，如易科罰金，以參佰元折算壹日
。
    事  實
一、乙○○前因違反麻醉藥品管理條例案件，經本院85年度易字
    第7842號判決判處有期徒刑7月，嗣並經臺灣高等法院86年
    度上易字第1028號判決駁回上訴確定，於民國87年2月16日
    縮刑期滿執行完畢；詎猶不知悔改，對於姓名、年籍不詳之
    成年男子借用其名義擔任負責人之商號，可能係供連續開立
    不實統一發票與其他虛設行號所用、以免納營業稅之情有所
    認識，仍基於與該姓名、年籍不詳之成年男子連續以明知
    為不實之事項而填製會計憑證之概括犯意聯絡（乙○○部分
    為未必故意），同意擔任該姓名、年籍不詳之成年男子於91
    年1月11日在臺北市中山區○○○路○段25號6樓之1出資登記
    設立之獨資商號「寶勝工程行」之名義負責人，另由該姓名
    、年籍不詳之成年男子擔任實際負責人，該姓名年籍不詳之
    成年男子隨後即自91年5月起至同年6月止，明知並無銷貨之
    事實，連續開立如附表所示面額、性質上屬於商業會計法所
    指會計憑證中原始憑證之不實統一發票共48紙，金額共新
    臺幣（下同）9315萬7633元，給予亦無銷貨事實卻出售統一
    發票牟取不法利益（即所謂「虛設行號」）之翰韋國際有限
    公司（下稱翰韋公司、取得37張）、鑫友義企業有限公司（
    下稱鑫友義公司，取得11張）以協助翰韋公司、鑫友義公司
    於開立不實統一發票後仍得免納營業稅，迨因財政部臺北市
    國稅局中南稽徵所發覺寶勝工程行擅自歇業，且資本額僅20
    萬元，無進貨資料卻開立大量銷貨發票而查知上情。
二、案經財政部臺北市國稅局移送臺灣臺北地方法院檢察署檢察
    官偵查起訴。
    理  由
一、證據能力之判斷：
    (一)查本件被告乙○○所為不利於己之陳述，並無出於強暴、
      脅迫、利誘、詐欺、疲勞訊問、違法羈押或其他不正之方
      法，亦非違反法定障礙事由經過期間不得訊問或告知義務
      之規定而為，依刑事訴訟法第156條第1項、第158條之2規
      定，應認其有證據能力。
    (二)次查，本件資以認定被告犯罪事實之非供述證據（詳見後
      述），均無違反法定程序而取得之情形，依刑事訴訟法第
      158 條之4反面規定，自有證據能力。
二、訊之被告固不諱言有於卷附臺北市稅捐稽徵處營利事業設立
    登記通報表資料卡背面簽寫自己姓名、身分證字號及「臺北
    市○○區○○里○○鄰○○○路○段233巷61號2樓」戶籍地址
    等事項，並將其身分證正反面影本交給一名真實姓名年籍不
    詳，綽號「鬼仔明」之賴姓成年男子等情，惟矢口否認有何
    事實欄所載之犯罪行為，辯稱：伊於91年間因失業急需借款
    ，自報紙分類廣告得知有人可代辦小額貸款，經聯絡後有一
    真實姓名年籍不詳，綽號「鬼仔明」之賴姓成年男子要求伊
    提供身分證影本，遂與該賴姓男子見面，並應賴姓男子要求
    簽署相關貸款文件，不清楚文件內包含臺北市稅捐稽徵處營
    利事業設立登記通報表資料卡，亦未授權該賴姓男子刻伊印
    章，未曾同意擔任寶勝工程行之名義負責人，更不知道寶勝
    工程行有虛開發票提供予翰韋公司、鑫友義公司云云。然查
    ：扣案之臺北市稅捐稽徵處營利事業設立登記通報表資料卡
    背面有被告之簽名，並由被告親自書寫身分證字號、臺北市
    大安區○○里○○鄰○○○路○段233巷61號2樓戶籍地址等情
    ，除據被告供承無諱外，並有卷附法務部調查局94年5月31
    日調科貳字第09400236390號鑑定通知書可佐；被告就何以
    在上開臺北市稅捐稽徵處營利事業設立登記通報表資料卡背
    面簽寫自己姓名、身分證字號及臺北市○○區○○里○○鄰○
    ○○路○段233巷61號2樓戶籍地址等事項，於本院訊問時先
    供稱：因需辦理小額貸款而與自稱姓陳，年約四十餘歲之成
    年男子約在臺北火車站後站見面，並簽署了5、6份型式相同
    之文件，文件上有銀行名稱，伊有約略翻閱後始簽名等語（
    94年6月16日審判筆錄），其後訊問時則供稱：係綽號鬼仔
    明之賴姓成年男子與其見面辦理小額貸款，伊僅看了第1張
    是銀行之貸款申請書，因急著出車，後面的文件均未細看即
    簽名於上等語（見本院94年10月26日、94年11月14日審判筆
    錄），先後所辯迥不相同，已非無疑；況依被告先前所辯，
    其既然對於所簽署相關文件均有事先粗略翻閱，豈有不能查
    知所簽署之文件中包含臺北市稅捐稽徵處營利事業設立登記
    通報表資料卡之理；且該資料卡背面僅記載有「異動事項」
    、「記事欄」、「收文日期」等欄位，並無其他說明，一般
    情形下，僅閱覽該文件背面之人當無可能知悉應於其上何處
    簽署姓名、身分證字號及戶籍地址，必有待詳細閱覽文件正
    面內容（正面即已記載臺北市稅捐稽徵處營利事業設立登記
    通報表資料卡及其他商業登記相關內容）並接受他人指示後
    方能正確填寫，是被告辯稱僅係單純填寫貸款相關文件，不
    知內含臺北市稅捐稽徵處營利事業設立登記通報表資料卡云
    云，顯非可採，被告確有同意擔任名義負責人而填寫臺北市
    稅捐稽徵處營利事業設立登記通報表資料卡，實堪認定；又
    被告與擔任寶勝工程行實際負責人之不詳姓名年籍之成年男
    子間並無何親誼關係，卻同意擔任寶勝工程行之名義負責人
    ，衡情顯對於寶勝工程行可能從事包含虛開不實發票等不法
    行為有所認識，其對於上開犯行顯有未必故意，並與該姓名
    年籍不詳之成年男子有以明知為不實之事項而填製會計憑證
    之概括犯意聯絡；此外，並有卷附臺北市營利事業統一發證
    設立登記申請書、臺北市稅捐稽徵處營利事業設立登記通報
    表資料卡、臺北市政府營利事業統一發證聯合辦公審核表、
    營利事業登記「建築物用途優先審查」申請書、營利事業統
    一發證聯合辦公建築物用途審查作業方式申請書、臺北市營
    利事業統一發證商號預查名稱申請表、如附表所示專案申請
    調檔統一發票查核清單等可資佐證，綜上所述，本件事證明
    確，被告犯行堪以認定，應依法論科。
三、另按，刑法第214條所謂使公務員登載不實事項於公文書罪
    ，須一經他人之聲明或申報，公務員即有登載之義務，並依
    其所為之聲明或申報予以登載，而屬不實之事項者，始足構
    成，若其所為聲明或申報，公務員尚須為實質之審查，以判
    斷其真實與否，始得為一定之記載者，即非本罪所稱之使公
    務員登載不實，查商業登記法第21條規定：主管機關對商業
    登記之申請，認為有違反法令或不合法定程式者，應於收文
    後5日內通知補正，其應行補正事項，應一次通知之，依上
    開說明，公務員受理商業登記申請時所為之審查，自屬實質
    審查，縱有對公務員為不實之聲明或申報者，亦不至構成刑
    法第214條之犯罪，最高法院92年度台上字第2315號判決意
    旨可資參照，是被告並非實際出資之人，竟同意借名擔任寶
    勝工程行之名義負責人，雖不無於辦理寶勝工程行設立登記
    時為不實之聲明或申報，亦不致另構成刑法第214條之犯罪
    ，併此敘明。
四、按商業會計法所稱商業負責人，依公司法第8條、商業登記
    法第9條及其他法律有關之規定，商業會計法第4條定有明文
    ，被告乃寶勝工程行依商業登記法為商業登記時所載之負責
    人，自屬商業會計法第4條所指之商業負責人；核被告所為
    ，係犯商業會計法第71條第1款之罪，被告與真實姓名年籍
    不詳之成年男子基於共同犯罪之意思聯絡，相互謀議，而推
    由該真實姓名年籍不詳之成年男子下手實施，皆為共同正犯
    ，起訴書認被告係幫助犯，忽略被告已具備正犯身分，尚有
    未洽；被告多次犯行，時間緊接、方法相近、觸犯構成犯罪
    要件相同之罪名，顯係基於概括犯意，應依連續犯之規定論
    以一罪，並依法加重其刑；被告前因違反麻醉藥品管理條例
    案件，經本院85年度易字第7842號判決判處有期徒刑7月，
    嗣並經臺灣高等法院86年度上易字第1028號判決駁回上訴確
    定，於87年2月16日縮刑期滿執行完畢，有臺灣高等法院被
    告全國前案紀錄表1份在卷可稽，其受有期徒刑執行完畢，5
    年內再犯本件有期徒刑以上之罪，為累犯，依法遞加重其刑
    ；爰審酌被告犯罪之目的、動機、手段、所生危害、嗣後否
    認犯行，其犯後態度等一切情狀，量處如主文所示之刑，並
    諭知易科罰金之折算標準。
五、公訴意旨另以：真實姓名年籍不詳之成年男子自91年5月起
    至同年6月止，以被告擔任負責人之寶勝工程行名義開立不
    實統一發票共48紙，並將上開發票持交翰韋公司、鑫友義公
    司，作為翰韋公司、鑫友義公司之進項憑證，於上開公司分
    別依營業稅法規定申報營業稅時，用以申報扣抵銷項稅額，
    以不正當方法幫助上開公司逃漏營業稅總額共計465萬7883
    元，因認被告另涉有刑法第30條第1項，稅捐稽徵法第43條
    第1項之幫助幫助逃漏稅捐罪嫌。然按：營業人無銷貨事實
    出售統一發票牟取不法之利益，非屬營業稅課徵之標的，免
    予課徵營業稅，業經財政部78年8月3日台財稅字第78019519
    3號函釋在案，又刑法上之幫助犯，以正犯已經犯罪為構成
    要件，幫助犯並無獨立性，故如無他人犯罪行為之存在，幫
    助犯即無由成立，最高法院91年度台上字第2391號判決意旨
    可資參照；經查：寶勝工程行所開立、如附表所示之不實統
    一發票共48紙，係交予翰韋公司、鑫友義公司申報營業稅時
    作為進項憑證使用，然翰韋公司、鑫友義公司均為無銷售事
    實虛開統一發票幫助他人逃漏稅捐之虛設行號，係因需藉由
    取得寶勝工程行等營業人所開立不實發票充作進項稅額，使
    其達到免納或溢付營業稅額之目的，方自寶勝工程行處取得
    虛開不實之統一發票，另鑫友義公司（負責人甲○○）更因
    涉嫌虛設行號經財政部臺灣省北區國稅局移送臺灣板橋地方
    法院檢察署檢察官分為94年度偵字第18977號案件偵查中，
    有卷附財政部臺北市國稅局中南稽徵所93年12月3日財北國
    稅中南營業二字第0930209218號函、財政部臺北市國稅局94
    年9月7日財北國稅審三字第0940087915號函、財政部臺灣省
    北區國稅局三重稽徵所94年12月1日北區國稅三重三字第094
    1038186號函、臺灣高等法院全國前案簡列表在卷可稽，是
    依前開說明，翰韋公司、鑫友義公司均屬於虛設行號而非營
    業稅課徵之標的，當無逃漏營業稅可言，寶勝工程行自無何
    幫助逃漏稅捐之情，更無從論被告以前開幫助幫助逃漏稅捐
    之罪責；至公訴意旨雖謂翰韋、鑫友義公司是否為虛設行號
    僅有稅捐機關認定，並無其他足以認定是虛設行號之證據，
    且稅捐稽徵法第43條乃獨立之犯罪，並不以確有逃漏稅捐之
    正犯存在為必要云云（見本院95年1月4日審判筆錄），然本
    件除上開明確指出翰韋公司、鑫友義公司為虛設行號、非營
    業稅課徵標的之函文外，並無其他積極證據足認翰韋公司、
    鑫友義公司乃營業稅課徵之標的，並有何逃漏營業稅之行為
    ，檢察官亦未舉證以實其說，基於罪疑應為有利被告認定之
    法理，自應作並無逃漏營業稅之認定；又稅捐稽徵法第43條
    雖為教唆或幫助犯同法第41條、第42條之罪之處罰條文，然
    該條之設置並不能因此否定該條乃同法第41條、第42條之教
    唆、幫助犯之特別規定，關於刑事法理上教唆、幫助犯之相
    關原則，亦應有其適用，此業據前引最高法院91年度台上字
    第2391號判決揭櫫明確，是公訴意旨謂稅捐稽徵法第43條乃
    獨立之犯罪，並不以確有逃漏稅捐之正犯存在為必要云云，
    亦非可採；綜上所述，本件並無何積極證據足認被告另有刑
    法第30條第1項、稅捐稽徵法第43條之罪責可言，其犯罪嫌
    疑顯有不足，然公訴意旨認此部分有前開論罪科刑部分有牽
    連犯裁判上一罪之關係，爰不另為無罪之諭知。
據上論斷，應依刑事訴訟法第299條第1項前段，商業會計法第71
條第1款，刑法第11條前段、第28條、第56條、第47條、第41條
第1項前段，罰金罰鍰提高標準條例第2條，判決如主文。
本案經檢察官於知慶到庭執行職務
中    華    民    國    95    年    1    月    19    日
              刑事第十二庭  審判長法  官  李英豪
                                  法  官  曾正龍
                                  法  官  張永宏
以上正本證明與原本無異。
如不服本判決，應於判決送達後10日內，向本院提出上訴狀。
                                  書記官  楊灥
中    華    民    國    95    年    1     月    19   日
附錄：本件論罪科刑法條全文
商業會計法第71條
商業負責人、主辦及經辦會計人員或依法受託代他人處理會計事
務之人員有左列情事之一者，處五年以下有期徒刑、拘役或科或
併科新台幣十五萬元以下罰金：
一  以明知為不實之事項，而填製會計憑證或記入帳冊者。
二  故意使應保存之會計憑證、帳簿報表滅失毀損者。
三  意圖不法之利益而偽造、變造會計憑證、帳簿報表內容或撕
    毀其頁數者。
四  故意遺漏會計事項不為記錄，致使財務報表發生不實之結果
    者。
五  其他利用不正當方法，致使會計事項或財務報表發生不實之
    結果者。


司法院資訊處製作；財團法人民間司法改革基金會備份。
